臺灣臺東地方法院民事判決　九十四年度重訴字第三號
　　原　　　告　乙○○
　　訴訟代理人　蔡將葳律師
　　被　　　告　戊○○
　　　　　　　　丙○○
　　　　　　　　己○○
　　　　　　　　丁○○
　　訴訟代理人　李泰宏律師
右當事人間請求分配表異議之訴事件，本院於民國九十四年四月二十七日言詞辯論終
結，判決如下：
    主      文
原告之訴駁回。
訴訟費用由原告負擔。
    事實及理由
一、按訴狀送達後，原告不得將原訴變更或追加他訴，但擴張或減縮應受判決事項之
    聲明者不在此限。民事訴訟法第二百五十五條第一項第三款定有明文。本件原告
    起訴時聲明為：鈞院九十二年度執字第六六一七號強制執行事件於民國九十三年
    十二月六日所製作之分配表次序七關於被告戊○○受分配債權部分之違約金之利
    率欄應更正為零，違約金欄應更正為零元，分配金額欄應更正為新臺幣（下同）
    二百六十九萬五千二百零五元。次序八關於被告丙○○受分配債權部分之違約金
    之利率欄應更正為零，違約金欄應更正為零元，分配金額欄應更正為五百三十九
    萬零四百十一元。次序九關於被告己○○受分配債權部分之違約金之利率欄應更
    正為零，違約金欄應更正為零元，分配金額欄應更正為二百六十九萬五千二百零
    五元。次序十關於被告丁○○受分配債權部分之利息之利率欄應更正為零，利息
    欄應更正為零元，違約金之利率欄應更正為年利率百分之十，違約金欄應更正為
    二百九十一萬七千八百零八元，不足額欄應更正為二百七十五萬二千四百六十八
    元。嗣就次序十部分擴張為違約金之利率欄應更正為零，違約金欄應更正為零元
    ，分配金額欄應更正為一千零七十萬五千三百四十元，不足額欄應更正為一百零
    四萬五千三百四十五元。參諸首揭規定，自為適法，合先敘明。
二、原告主張：鈞院九十二年度執字第六六一七號強制執行事件原於九十三年十一月
    六日製作分配表並訂於同年月三十日分配，該次分配表並未將被告之違約金債權
    列入，嗣鈞院民事執行處又以退稅款重為分配為由，第二次於九十三年十二月六
    日再製作分配表，將被告之違約金債權列入分配，並訂於同年月二十七日分配，
    原告於同年月十日收受送達後，立於同年月二十一日具狀聲明異議，表明不同意
    將被告之違約金債權列入分配，並於分配期日到場表示異議，經鈞院民事執行處
    提示被告等同日所具之聲明異議狀，表示被告等已為反對之陳述，原告即依強制
    執行法第四十一條第三項規定，於九十四年一月五日向鈞院提起分配表異議之訴
    ，是原告起訴自屬合法。再被告戊○○、丙○○及己○○等三人僅提出支票債權
    參與分配，充其量僅有票據本金及利息債權而不及於其他。兩造間抵押權登記雖
    有「違約金依照契約約定」之記載，但兩造間於主債權部分，既不曾有違約金之
    約定，被告對原告實際上根本沒有違約金債權存在，依抵押權從屬性質觀之，上
    開抵押權有關違約金部分亦係無效之登記，鈞院民事執行處於製作分配表時竟將
    被告戊○○、丙○○及己○○之抵押權加計違約金，顯於法不合。至被告丁○○
    部分，亦係以一千萬元本票裁定之票據債權聲請強制執行，執行處製作分配表將
    之加計違約金亦如上述之不合法。再者，違約金係按一定利率及遲延日數計算，
    名稱雖與遲延利息異，然實質上仍為賠償債權人因遲延所受之損害。本件被告之
    票據債權於執行受償時皆已加計法定之票據利息，卻於法定票據利息外，皆再受
    償「按日加計千分之一違約金」，其利率高達年息百分之三十六點五，為法定最
    高利率年息百分之二十之兩倍，參酌當前社會經濟情況，違約金之約定，顯屬過
    高，請准將本件違約金酌減為年息百分之五，以維權益等語。並聲明：鈞院九十
    二年度執字第六六一七號強制執行事件於九十三年十二月六日所製作之分配表次
    序七關於被告戊○○受分配債權部分之違約金之利率欄應更正為零，違約金欄應
    更正為零元，分配金額欄應更正為二百六十九萬五千二百零五元。次序八關於被
    告丙○○受分配債權部分之違約金之利率欄應更正為零，違約金欄應更正為零元
    ，分配金額欄應更正為五百三十九萬零四百十一元。次序九關於被告己○○受分
    配債權部分之違約金之利率欄應更正為零，違約金欄應更正為零元，分配金額欄
    應更正為二百六十九萬五千二百零五元。次序十關於被告丁○○受分配債權部分
    之違約金之利率欄應更正為零，違約金欄應更正為零元，分配金額欄應更正為一
    千零七十萬五千三百四十元，不足額欄應更正為一百零四萬五千三百四十五元。
三、被告則以：鈞院九十二年度執字第六六一七號強制執行事件於九十三年十二月六
    日製作分配表並定於同年月二十七日分配，原告雖於同年月二十一日具狀聲明異
    議，惟並未依強制執行法第三十九條第二項規定記載異議人所認原分配表之不當
    及如何變更之聲明，其異議之聲明顯不合法。又兩造抵押權設定契約書已約定違
    約金按日加計千分之一，且登記在土地登記簿謄本上，自屬合法有效，且抵押權
    擔保之範圍既有違約金之約定，鈞院製作分配表將之列入分配，亦無不當。再本
    件違約金約定本屬懲罰性之違約金，意在督促原告依約履行，原告既未舉證證明
    違約金有何過高之處，空言要求酌減，亦有違誠信，且原告遲延清償債務迄今已
    逾三年半，依現今社會經濟狀況以觀，三年多才達本金數額，已嫌偏低等語，資
    為抗辯。並聲明：原告之訴駁回。
四、本件被告丁○○係以本院九十二年十一月十四日東院瑜九十一執玄二四二三字第
    五五四七六號債權憑證（原執行名義為本院九十一年票字第四八六號裁定）為執
    行名義，聲請本院以九十二年度執字第六六一七號清償票款強制執行事件強制執
    行原告乙○○、甲○○（甲○○部分因起訴不合法，另以裁定駁回）之財產，被
    告戊○○、丙○○及己○○以對於執行標的物有擔保物權之債權人身分，提出權
    利證明文件參與分配，本院民事執行處於被告丁○○聲明承受部分執行標的物後
    ，即於九十三年十一月四日第一次製作分配表，訂於同年月三十日分配，並於同
    年月十一日至十二日間送達予各債權人及債務人，嗣因退稅款，再於同年十二月
    六日製作第二次分配表，將被告等之違約金債權納入分配，並訂於同年月二十七
    日分配，該分配通知於同年月十日送達予各債權人及債務人，原告於同年月二十
    一日具狀聲明異議後，本院民事執行處立於次（二十二）日函知各債權人表示意
    見，被告及其他債權人皆於同年月二十四日收受該函知外，並均於同年月二十七
    日具狀聲明異議，原告於分配期日到場，經本院民事執行處告以強制執行法第四
    十一條意旨後，即於九十四年一月五日提起本件分配表異議之訴之事實，業經本
    院依職權調取本院九十二年度執字第六六一七號強制執行卷宗查閱屬實，且為兩
    造所不爭，自堪信為真實。經本院協調兩造就爭點為協議，達成協議為：(1)原告
    分配表異議之訴之提起是否合法？換言之，原告是否曾依強制執行法第三十九條
    第二項所載之方式提起分配表異議？(2)被告違約金債權是否存在？若為存在，則
    違約金是否過高？是否為本件所得酌減之範圍？本院自應就此而為審究。
五、經查：
（一）
　　１、按債權人或債務人對於分配表所載各債權人之債權或分配金額有不同意者，
　　　　應於分配期日一日前，向執行法院提出書狀，聲明異議。前項書狀，應記載
　　　　異議人所認原分配表之不當及應如何變更之聲明。再異議未終結者，為異議
　　　　之債權人或債務人，得向執行法院對為反對陳述之債權人或債務人提起分配
　　　　表異議之訴。但異議人已依同一事由就有爭執之債權先行提起其他訴訟者，
　　　　毋庸再行起訴，執行法院應依該確定判決實行分配。債務人對於有執行名義
　　　　而參與分配之債權人為異議者，僅得以第十四條規定之事由，提起分配表異
　　　　議之訴。聲明異議人未於分配期日起十日內向執行法院為前二項起訴之證明
　　　　者，視為撤回其異議之聲明；經證明者，該債權應受分配之金額，應行提存
　　　　。前項期間，於第四十條之一有反對陳述之情形，自聲明異議人受通知之日
　　　　起算。強制執行法第三十九條、第四十一條分別定有明文。
  　２、原告於九十三年十二月十日收受本院民事執行處於同年月六日製作，訂於同
    　　年月二十七日分配之分配表後，即於同年月二十一日具狀聲明異議已如前述
      　，且於聲明異議狀內明載：第一次分配給債權人之欠款金額，第一順位抵押
  　　　權人均已清償完畢，退稅額應分配予第二順位抵押權人及臺東縣稅捐稽徵處
 　　　 ，若再將債權人所申請要求違約金列入分配，則對債務人影響甚鉅等語（見
        執行卷原告九十三年十二月二十一日聲明異議狀），顯見原告：(1)於分配期
        日即同年月二十七日前六日即已具狀聲明異議。(2)書狀已載明原分配表不當
        即債權人均已清償完畢，渠等要求違約金列入分配不當。(3)已敘明如何變更
        之聲明即應將退稅款分配予第二順位債權人及臺東縣稅捐稽徵處。可認原告
        異議之聲明與強制執行法第三十九條第一項、第二項之規定無違。被告雖抗
        辯原告聲明異議尚擴及臺東區中小企業銀行股份有限公司及臺東縣稅捐稽徵
        處等債權人，且異議內容並未就何人何部分有何不當為記載，且未聲明應如
        何變更等語（見本院卷第三二頁），然查：(1)本院九十二年度執字第六六一
        七號強制執行事件之債權人除被告外，尚有臺東區中小企業銀行股份有限公
        司及臺東縣稅捐稽徵處，有分配表附卷可憑（見本院卷第十二頁至十五頁）
        ，原告對分配表聲明異議將債權人全部列為相對人並無不當。(2)原告書狀已
        載明第一次分配（即九十三年十一月四日製作訂同年月三十日分配之第一次
        分配表）給債權人之欠款金額，第一順位抵押權人即被告戊○○、丙○○、
        己○○等三人均已清償完畢，退稅額應分配予第二順位抵押權人即被告丁○○及臺東縣稅捐稽徵處等語已如前述，顯已就分配表有何不當及如何變更為
        相當之陳述。(3)再原告亦強調若將債權人要求之違約金列入分配，對其影響
        甚鉅等語，顯係反對將違約金列入分配，此由被告四人於九十三年十二月二
        十七日具狀向本院民事執行處聲明異議均稱第一次分配表尚未分配，無所謂
        已清償完畢之事實，且債務人要求不列入違約金分配，被告等均不同意等語
        ，有各該書狀附執行卷可佐，益可證明兩造間就違約金是否列入分配已有爭
        執，綜上說明，可認原告聲明異議符合強制執行法第三十九條之規定，其後
        再據同法第四十一條規定提起本件分配表異議之訴，亦屬合法，被告上開抗
        辯與事實不符，不足採信。
（二）
　　１、按抵押權所擔保者為原債權、利息、遲延利息，及實行抵押權之費用。但契
　　　　約另有訂定者，不在此限。民法第八百六十一條定有明文。且系爭抵押權設
　　　　定契約所擔保之債權，不僅限於借款本金，即借額以外之違約金亦在其內，
　　　　而有違約金之約定者，不問其作用為懲罰抑為損害賠償額之預定，除其金額
　　　　過高，經訴由法院依民法第二百五十二條規定減至相當之數額外，債務人要
　　　　應照約履行，不得以約定之違約金超過法定利率甚多，為拒絕債權人聲請拍
　　　　賣抵押物之藉口。最高法院亦著有五十年臺抗字第五五號判例可資參照。是
　　　　違約金雖非抵押權之法定擔保範圍，惟如經約定為抵押權擔保之範圍且經登
　　　　記者，依上揭說明，自應在抵押權擔保債權範圍內。實務上亦認債權人所提
　　　　出之執行名義雖無准許違約金，惟依強制執行法第三十四條規定，對於執行
　　　　標的物有擔保物權或優先受償權之人，僅提出債權證明文件即得聲明參與分
　　　　配，執行法院如知有該債權人存在，應通知其參與分配，經通知仍不聲明參
　　　　與分配者，執行法院應就已知之債權金額列入分配，可知有優先受償權之債
　　　　權人無須提出執行名義即得參與分配，亦不受參與分配時點之限制，因此，
　　　　債權人陳報之違約金如訂明為抵押權擔保之範圍並經登記者，應可列入分配
　　　　表分配。否則債權人以拍賣抵押物之裁定聲請執行，始得就違約金受償，反
　　　　之如以判決、本票裁定或支付命令等執行名義即不得受償，即有未盡公平之
　　　　情事（臺灣高等法院暨所屬法院八十七年法律座談會決議參照）。本件被告
　　　　與原告間抵押權設定契約書上皆已約明違約金按日加計千分之一，且於執行
　　　　標的物之土地登記謄本土地他項權利部內，違約金亦載明依照契約約定，有
　　　　執行卷內所附土地登記謄本、抵押權設定契約書、他項權利變更契約書可佐
　　　　，且為兩造所不爭，自堪信為真實，被告戊○○、丙○○、己○○雖係以抵
　　　　押權人之身分，提出支票及他項權利證明書參與分配，而被告丁○○亦係以
　　　　前揭債權憑證為執行名義，惟其等亦為抵押權人，兩造之抵押權設定契約既
　　　　已約定違約金按日加計千分之一，且登記在土地登記謄本上已如上述，則依
　　　　上述說明，被告雖僅提出票據債權參與執行程序，然違約金債權既經約定且
　　　　登記在土地登記謄本上，自屬抵押權擔保之範圍，被告違約金債權確實存在
　　　　實毋庸疑。原告主張被告僅有票據所表彰之本金及利息債權，故忽兩造間抵
　　　　押權設定時之約定，空言否認被告違約金債權不存在，顯與事實不符，為不
　　　　足採。
　　２、復按當事人得約定債務人於債務不履行時，應支付違約金，民法第二百五十
　　　　條第一項定有明文，是違約金契約係在確保債務之履行，如債務履行，債務
　　　　人即可免除給付違約金之義務，而利息係原本債權之收益，依原本數額及債
    　　權人不能使用原本之期間，按一定比率計算之金錢或其他代替物，是利息係
    　　基於原本所生之收益，於每經過一定期間，債權人即得按期具體請求債務人
    　　履行給付利息之債務，與債務人履行債務與否無涉，顯見違約金與利息無論
    　　在性質及目的均迥不相同，而現行民法對於過高之違約金及超過之約定利率
    　　之效力規定亦不相同，更無所謂違約金之約定係以利息之約定為前提之規定
    　　或習慣。再約定之違約金額過高者，法院得減至相當之數額，固為民法第二
   　　 百五十二條所明定，惟此規定乃係賦與法院得依兩造所提出之事證資料，斟
        酌社會經濟狀況並平衡兩造利益而為妥適裁量、判斷之權限，非謂法院須依
        職權蒐集、調查有關當事人約定之違約金額是否有過高之事實，而因此排除
        債務人就違約金過高之利己事實，依辯論主義所應負之主張及舉證責任。況
        違約金之約定，為當事人契約自由、私法自治原則之體現，雙方於訂約時，
        既已盱衡自己履約之意願、經濟能力、對方違約時自己所受損害之程度等主
        、客觀因素，本諸自由意識及平等地位自主決定，除非債務人主張並舉證約
        定之違約金額過高而顯失公平，法院得基於法律之規定，審酌該約定金額是
        否確有過高情事及應予如何核減至相當數額，以實現社會正義外，當事人均
        應同受該違約金約定之拘束，法院亦應予以尊重，始符契約約定之本旨。倘
        債務人於違約時，仍得任意指摘原約定之違約金額過高而要求核減，無異將
        債務人不履行契約之不利益歸由債權人分攤，不僅對債權人難謂為公平，抑
        且有礙交易安全及私法秩序之維護（最高法院九十二年度臺上字第二七四七
        號判決參照）。本件原告主張違約金名稱雖與遲延利息異，然實質上仍為賠
        償因債務人遲延所受損害等語，然查遲延利息係遲延履約所應給付之對價，
        與違約金係違約所應給付之賠償迵不相同，原告上開主張容有誤會。又利息
        亦與違約金互異已如上述，自不得將二者加計謂超過法定最高利率二倍，而
        主張違法，原告此部分之主張亦乏根據，不足採信。再被告票據債權合計高
        達二千萬元，期間最早自九十年起迄今亦已近四年，原告皆違約未償，且原
        告亦自承兩造間原本係約定為短期借貸（見本院卷第七十頁），因原告無力
        清償致拖延迄今，顯見原告違約情節重大，被告受有損害極為灼然，本件違
        約金約定按日加計千分之一，衡之現今社會常情，及四年來經濟狀況日漸好
        轉，此為公眾週知之事實，原告竟將短期借貸拖延成無期呆帳，坐擁龐大資
        產而違約未償致被告無法如期於四年前收回高達二千萬元之資金轉投他處收
        益，被告因此所受損害迄未獲彌補等情況，可認上開違約金約定尚稱公允，
        被告雖舉工程界違約金約定為按日加計千分之三（最高法院八十七年度臺上
        字第八六三號判決參照）而抗辯未過高，然與本件情節尚非一致，自不能援
        引比附，原告既未能舉積極事證以證明當初約定之違約金過高，則空言主張
        違約金過高，依上說明，自屬無據甚明，不能准許。末查民法第二百五十二
        條之違約金酌減權係法院職權，原告既已聲請，本院自得審酌，附此敘明。
六、綜上所述，原告據其所主張之事實，依強制執行法第四十一條第一項規定，提起
    分配表異議之訴，請求判決本院九十二年度執字第六六一七號給付票款強制執行
    事件於九十三年十二月六日所製作之分配表中關於被告之違約金債權部分應全部
    剔除等語，揆諸右揭說明，核屬無據甚明，原告主張為無理由，應予駁回。
七、據上論結，本件原告之訴為無理由，依民事訴訟法第七十八條，判決如主文。
中　　　華　　　民　　　國　　九十四　　年　　　五　　　月　　 十一　　 日
                                    臺灣臺東地方法院民事庭
                                        審判長法　官　王漢章
                                              法　官　簡芳潔
　　　　　　　　　　　　　　　　　　　　　　　法　官　曾宗欽
右為正本係照原本作成
如對本判決上訴須於判決送達後廿日內向本院提出上訴狀
中　　　華　　　民　　　國　　九十四　　年　　　五　　　月　　 十一　　 日
~B法院書記官　蕭家玲
